最高法院刑事判決　　　　　　　　　　　　　　　九十一年度台上字第一三六七號
　　上　訴　人　甲○○
右上訴人因誣告案件，不服台灣高等法院台南分院中華民國八十八年十一月二十五日
第二審判決（八十八年度上訴字第一五二一號，起訴案號：台灣嘉義地方法院檢察署
八十八年度偵字第一二二○號），提起上訴，本院判決如左：
    主  文
原判決撤銷，發回台灣高等法院台南分院。
    理  由
本件原判決認定：上訴人甲○○明知廖珮淨、廖秋玲、詹凱富、詹慧玲與張志德等人
於民國八十六年九月十八日晚上七、八時許，前往嘉義市○○○路六八四巷四弄九號
上訴人住處催討會款時，廖珮淨、廖秋玲、詹慧玲、詹凱富未參與強迫上訴人簽發如
原判決附表所示之本票九張；亦未共同脅迫吳哲文（上訴人之子）在該九張本票上背
書，竟意圖使廖珮淨、廖秋玲、詹慧玲、詹凱富受刑事處分，於八十七年八月十四日
虛構事實，具狀向該管公務員台灣嘉義地方法院檢察署提出告訴，誣告廖珮淨、廖秋
玲、詹慧玲、詹凱富於八十六年九月十八日晚上七、八時許，在上訴人住處，共同強
迫上訴人簽發如原判決附表所示本票九張，並脅迫吳哲文在該九張本票上背書。詹慧
玲於起訴、第一審判決有罪後，經原審法院改判無罪確定；廖珮淨、廖秋玲、詹凱富
則經檢察官為不起訴處分，上訴人聲請再議後，由台灣高等法院台南分院檢察署駁回
再議確定，案經廖珮淨訴請偵辦等情。因而維持第一審論處上訴人意圖他人受刑事處
分，向該管公務員誣告罪刑之判決，駁回上訴人在第二審之上訴，固非無見。
惟查：(一)有罪之判決書，對於被告有利之證據不採納者，應記載其理由，刑事訴訟法
第三百十條第二款定有明文。又刑法之誣告罪，以意圖使他人受刑事處分而為虛偽之
告訴為必要，而所謂「虛偽」係指明知無此事實，故意為捏造者而言，若告訴人誤認
有此事實，或以為被告有此嫌疑，自不得指為虛構，即難科以本罪。本件上訴人始終
否認有誣告之犯意，並辯稱上訴人因積欠廖珮淨會款，廖珮淨於八十六年九月十八日
晚上七、八時許，夥同其家人詹凱富、詹慧玲、廖秋玲及其友人張志德至上訴人住處
，強迫上訴人簽發九張本票，並脅迫上訴人之子吳哲文在本票上背書。先後經吳哲文
及上訴人提出告訴後，詹慧玲、廖珮淨、廖秋玲、詹凱富雖經判決無罪或不起訴處分
確定；但張志德業經依強制罪判處罪刑確定，有原審法院八十七年度上易字第一八六
三號刑事判決可資證明，而張志德並非債權人，且與上訴人無任何關係，竟出面施強
暴脅迫，因而懷疑係廖珮淨及其家人共謀指使張志德為之，自非虛構事實等語（見第
一審卷第三十至三十二頁，原審卷第三十頁正面、背面）。上開有利於上訴人之證據
是否可採，原審未予調查審認，復未說明不予採納之理由，自難昭折服。(二)證物應示
被告，令其辨認，如係文書而被告不解其意者，應告以要旨，刑事訴訟法第一百六十
四條定有明文。原判決認定，上訴人於八十七年八月十四日具狀向台灣嘉義地方法院
檢察署提出告訴，誣指廖珮淨、廖秋玲、詹慧玲、詹凱富於八十六年九月十八日晚上
七、八時許，在上訴人住處，共同強迫上訴人簽發如原判決附表所示本票九張，並脅
迫吳哲文在該九張本票上背書，成立誣告罪，如果無訛。則前揭據以誣告之告訴狀，
即屬上開法條所稱之證物，自應於審判期日提示上訴人，令其辨認，如上訴人不解其
意時，應告以要旨，方為合法。乃第一審法院未依上開規定踐行調查證據之程序，即
予辯論終結並論罪科刑，已有應於審判期日調查之證據而未予調查之違法；原審非但
未予糾正，率予維持，且亦未依上開規定踐行調查證據之程序，即遽行判決，同屬違
誤。(三)原判決事實認定，上訴人明知廖珮淨、廖秋玲、詹慧玲、詹凱富並未強迫上訴
人簽發九張本票，亦未共同脅迫吳哲文在該九張本票上背書，竟虛構事實，於八十七
年八月十四日具狀誣告廖珮淨等四人，共同「強迫上訴人簽發本票」，並「脅迫吳哲
文在該本票上背書」，成立誣告罪。惟依卷內資料，上訴人於八十七年八月十四日所
提出之告訴狀，係就其個人被「強迫簽發本票」部分提出告訴，並檢附台灣嘉義地方
法院八十七年度易字第四二三號刑事判決為證，說明「吳哲文被脅迫在本票上背書」
部分，經吳哲文另案告訴後，詹慧玲、張志德業經第一審法院判決有罪，並非對於「
吳哲文被脅迫在本票上背書」部分再行告訴，此觀告訴狀所載：「告訴人（指上訴人
）被脅迫簽立本票……，因想有欠廖珮淨等人會款，故當時未提告訴，只吳哲文提出
告訴，惟被告（指廖珮淨等人）行為實不足取，……被告等人對『告訴人』實涉有妨
害自由、恐嚇犯行，請傳喚被告到庭，提起公訴」自明（見偵查卷第四十五至四十七
頁）。原判決認定，上訴人對於「吳哲文被脅迫在本票上背書」部分，亦有誣告，核
與卷內證據，不相適合。(四)依刑事訴訟法第三百六十四條規定，第二審之審判，除有
特別規定外，準用第一審審判之規定。故審判長於上訴人陳述上訴要旨後，應準用同
法第二百八十七條、第二百八十八條規定，就被訴事實訊問被告並調查證據。本件依
據檢察官起訴書記載之事實，僅就上訴人涉嫌誣告廖珮淨等人「脅迫吳哲文在本票上
背書」部分，提起公訴（見偵查卷第四十八頁正面、背面）；第一審法院亦僅就此部
分事實加以裁判（見第一審卷第三十八頁背面），均不及於上訴人是否誣告廖珮淨等
人「強迫上訴人簽發本票」部分。原審於審判期日，亦僅就上訴人被訴誣告廖珮淨等
人「脅迫吳哲文在本票上背書」部分，踐行調查證據之程序（見原審卷第二十八頁正
面、背面）。關於上訴人是否誣告廖珮淨等人「強迫上訴人簽發本票」部分，既未經
起訴，復未依上開規定訊問上訴人並調查證據，即遽行判決有罪，亦有違誤。(五)原判
決事實認定，上訴人明知廖珮淨、廖秋玲、詹慧玲、詹凱富並未強迫上訴人簽發如原
判決「附表所示」之本票九張，亦未共同脅迫吳哲文在該九張本票上背書，竟虛構事
實，具狀誣告廖珮淨等四人，共同強迫上訴人簽發如原判決「附表所示」本票九張，
並脅迫吳哲文在如原判決「附表所示」九張本票上背書（見原判決第一面事實欄第三
至四行、第七至八行）；理由亦記載，「附表所示」九張本票字樣（見原判決第三面
第十一行、第四面第二行、第三行）。但原判決並無附表，則其事實之認定與理由之
說明，即失所依憑。以上或為上訴意旨指摘所及，或為本院得依職權調查之事項，應
認原判決有撤銷發回更審之原因。
據上論結，應依刑事訴訟法第三百九十七條、第四百零一條，判決如主文。
中      華      民      國    九十一    年      三      月     十四     日
                              最高法院刑事第十一庭
                                  審判長法官  呂  潮  澤
                                        法官  白  文  漳
                                        法官  陳  世  雄
                                        法官  孫  增  同
                                        法官  林  開  任
      右正本證明與原本無異
                                              書  記  官
中      華      民      國    九十一    年      三      月     十九     日
